【裁判字號】    99,家上,177
【裁判日期】    990914
【裁判案由】    返還不當得利
【裁判全文】
臺灣高等法院民事判決                 99年度家上字第177號
上  訴  人  戊○○
訴訟代理人  黃敬唐律師
視同上訴人  甲○○
            乙○○
            丁○○
兼上列三人
共      同
訴訟代理人  丙○○
被 上訴 人  己○○
上列當事人間請求返還不當得利事件，上訴人對於中華民國99年
4月22日臺灣基隆地方法院98年度家訴字第7號第一審判決提起上
訴，本院於99年8月31日言詞辯論終結，判決如下：
    主      文
上訴駁回。
第二審訴訟費用由上訴人負擔。
    事實及理由
一、上訴人起訴主張：訴外人吳瓊珠生前分別於基隆七堵郵局及
    基隆市農會均設有存款帳戶及存款債權，嗣於民國94年9月
    21日死亡。詎吳瓊珠死亡後翌日，被上訴人以偽造文書方式
    擅自執吳瓊珠之存摺及印章自行前往上述二家金融機構分別
    提領吳瓊珠之存款各新臺幣（下同）32萬3000元及138萬元
    ，並於同日將上述二筆存款以轉帳方式均匯入被上訴人設於
    基隆七堵郵局帳戶，被上訴人因而受有不當利益共計170萬
    3000元（計算式：323,000+1,380,000= 1,703,000）。前情
    經台灣基隆地方法院（下稱基隆地院）檢察署提起公訴，並
    經基隆地院判處有期徒刑三個月，且被上訴人於前開刑事案
    件中自承確有領取前開2筆存款無誤。而吳瓊珠為上訴人戊
    ○○之母親，前述存款既屬吳瓊珠之遺產，吳瓊珠死亡後應
    歸屬於吳瓊珠之全體繼承人共同繼承取得，嗣訴外人即吳瓊
    珠之子吳憲一於96年6月2日死亡，其繼承人計有視同上訴人
    丙○○、甲○○、乙○○、丁○○等4人，依法應共同繼承
    取得吳憲一繼承自吳瓊珠遺產其中二分之一之應繼分。被上
    訴人受有不當利益170萬3000元既屬吳瓊珠之遺產，依法應
    由上訴人戊○○及視同上訴人丙○○、甲○○、乙○○、丁
    ○○共同繼承取得，惟被上訴人無法律上原因逕將前揭存款
    以轉帳方式匯款至被上訴人設於基隆七堵郵局帳戶內據為己
    有，致上訴人等人受有損害，爰依民法第179條、第181條、
    第1138條、第1147條及第1148條訴請被上訴人應給付上訴人
    170萬3000元及自起訴書狀繕本送達之翌日起至清償日止，
    按年息5％計算利息之判決。
二、視同上訴人甲○○、乙○○、丙○○、丁○○表示：(一)、被
    上訴人為吳瓊珠之長孫媳，其經父親即吳瓊珠之子吳憲一及
    上訴人戊○○吩咐而提領吳瓊珠之存款，以辦理吳瓊珠之喪
    葬事宜，所有支出項目均告知吳憲一及上訴人戊○○，並獲
    其二人同意，此亦為原法院97年度訴字第10號及本院97年度
    上字第3722號刑事判決所肯認。吳瓊珠生前指示，其定期存
    款由子孫繼承，活期存款則用以辦理其後事及遷移吳家、李
    家祖墳。其過世後留有120萬元活存及50萬元定存，50萬元
    定存單係吳瓊珠於94年7月初親自交付被上訴人，因吳瓊珠
    生病期間均由被上訴人照顧，非常辛苦。活期存款120萬元
    部分，被上訴人用於支付吳瓊珠之後事、祖墳遷移、北海福
    座吳、李祖先塔位等費用，不足之款項由吳憲一獨自支付，
    上訴人戊○○以其為嫁出之女兒，不須負擔之。(二)、170萬
    元係一次提領至被上訴人帳戶，再由被上訴人領出繳納喪葬
    費用及購買祖塔，60萬元於94年10月底辦理吳瓊珠之喪葬事
    宜，90萬元於94年12月8日購買祖塔，20萬元於95年9 月辦
    吳瓊珠對年及遷葬祖塔，至此170萬元全數用盡，並無剩餘
    等語。
三、被上訴人則以：(一)、吳瓊珠過世後，翌日上訴人戊○○拿吳
    瓊珠農會、郵局存摺及印章給伊，要伊趕快將錢領出以避免
    課稅，因金額過大及為方便付喪葬費用，所以將錢直接轉匯
    至伊帳戶，伊領完錢後就將存摺及印章交回上訴人戊○○。
    吳瓊珠喪葬費用皆由伊支付，其子孫都沒有出錢。又因吳家
    祖墳老舊，吳瓊珠生前念念不忘要子孫修繕之，故喪葬期間
    吳憲一要視同上訴人丙○○順便處理吳家祖墳遷移事宜，視
    同上訴人丙○○經辦理吳瓊珠喪葬事宜之禮儀公司介紹，於
    94年12月間購買北海福座祖先塔位共計184萬6000元，遠超
    出辦理喪葬所餘款項61萬元，因上訴人戊○○分得160萬元
    ，吳憲一請上訴人戊○○幫忙出錢，惟上訴人戊○○答覆謂
    其是出嫁的女兒，不需要出錢。伊身為長媳且配偶即視同上
    訴人丙○○事業頗佳，遂將吳瓊珠贈與之50萬元交出購買祖
    先塔位，又在95年9月28日辦理吳瓊珠對年合爐時，將位於
    五堵的祖墳吳姓7位、李姓3位先人骨骸二度燒化後移至北海
    福座祖先塔位，共計費用20萬元，此費用上訴人戊○○也是
    未出分毫。且原法院97年度訴字第10號及本院97年度上訴字
    第3722號刑事判決皆認被上訴人無盜領、侵佔、詐欺取財之
    罪，而所犯偽造文書罪亦因上訴人戊○○請伊提領錢辦理喪
    事，並未圖利自己，因思慮未周才犯刑。而伊所領訴外人吳
    瓊珠存款170萬3000元之使用明細，為吳瓊珠喪葬費59萬191
    9元、吳瓊珠停柩費用13萬元、購買祖先塔位費用184萬6000
    元、先人骨骸遷移及訴外人吳瓊珠對年合爐費用20萬6200元
    ，不足的金額全由吳憲一支付之。(二)、吳憲一和上訴人戊○
    ○要求伊將辦理喪葬事宜之餘款交付視同上訴人丙○○以購
    買吳家祖塔，惟因視同上訴人丙○○中信卡信用額度僅40萬
    元，故上訴人丙○○於94年12月24日刷卡131萬9500元支付
    祖先塔位費用，係伊在94年12月8日從基隆二信活存匯100萬
    元至視同上訴人丙○○之帳戶幫忙繳此費用，此後伊所保管
    吳瓊珠之170萬元存款已全數用完，伊未得分毫。嗣因不夠
    錢買祖塔，故吳憲一叫伊在94年12月28 日匯他的錢共132萬
    元給視同上訴人丙○○，此事與本案無關，上訴人也無權過
    問。而上訴人戊○○多次於原審庭訊時自稱有老人痴呆，可
    見上訴人戊○○不是忘記其叫伊領錢辦理吳瓊珠喪事及買祖
    先塔位之事，就是惡意欺騙並做不實庭訊。又吳家（吳憲一
    之父吳萬金為獨子，無兄、弟、姊）繼承吳、李及林三姓，
    吳憲一繼承吳、李姓，其妹即原審證人林麗華（原名吳麗華
    ）繼承林姓，而吳、李雙姓祖墳建於57年前，至今已老舊，
    故於95年遷至新購北海福座祖塔，吳瓊珠的牌位即是放在北
    海福座吳家祖塔的牌位裡以供祭祀，所以買吳家祖塔也是吳
    瓊珠的後事之一。(三)、又上訴人戊○○掌管吳瓊珠的存摺，
    其叫伊領錢後，都有記帳核對之，從原審被證21上訴人戊○
    ○的帳簿（原審卷第114頁）足證吳瓊珠的錢都是上訴人戊
    ○○在管，其叫伊領錢皆是指定金額、指定用途，且帳冊中
    連750元都會記帳，豈會不管伊領的170萬元。原審證人林麗
    華謂：「當時沒有問題是因為大家互相沒有打官司」，故吳
    憲一和上訴人戊○○要伊去領錢辦理祖母的後事，伊是晚輩
    ，不是公司的會計，怎能要他們簽下同意書後才去領錢？而
    吳憲一辦理吳瓊珠後事及買祖塔，又豈會要上訴人戊○○及
    原審證人林麗華簽下同意書後才去辦理？(四)、手尾錢有發過
    二次，第一次在94年9月22日是發10元硬幣，此是臺灣人的
    風俗，第二次在94年10月19日吳瓊珠喪葬後，是吳憲一、上
    訴人戊○○及原審證人林麗華決定內孫分5萬元（甲○○、
    乙○○、林崇仁即林麗華之長子），外孫5千元、曾孫2千元
    ，此是分遺產，因內孫共15萬元金額頗大，所以伊開票付之
    。伊是吳瓊珠的孫媳婦，若不是分吳瓊珠的遺產，吳家子孫
    怎能接受伊分配20萬2000元之手尾錢；又既是吳憲一、上訴
    人戊○○及原審證人林麗華要伊分吳瓊珠的遺產，表示伊在
    94年9月22日提領吳瓊珠的170萬元存款的用途都是他們指定
    的，伊沒有侵占之。又吳憲一說要依照吳瓊珠的遺言辦理其
    後事及買祖塔，以臺灣人的習俗，本來就是由其全權作主，
    已嫁出的妹妹豈會有異議？況且不夠的錢全由吳憲一支付，
    並未要女兒出錢，依常情，上訴人戊○○及原審證人林麗華
    當然是同意由吳憲一全權作主。若依上訴人戊○○之請求，
    吳瓊珠的遺產要分一半給上訴人，卻不可以用於辦理其母親
    的後事，實是有違道德風俗，亦不容於法。(五)、上訴人戊○
    ○固指稱吳憲一自91年2月間發生車禍受傷後，其智能和生
    活自理能力即呈現嚴重退化。惟上訴人戊○○於基隆地院檢
    察署97年度偵字第4965、1966號刑事案件庭訊時，辯稱其於
    94年11月7日及95年3月17日提領吳瓊珠之存款，已告知吳憲
    一並經其同意，其並無盜領之情事，且基隆地院檢察署96年
    度調偵字第100號不起訴處分書及原法院95年度基簡字第116
    4號、96年度簡上字第27號、96年度訴字第138號、96年度基
    家簡字第1號、96年度家簡上字第1號等刑事判決均認吳憲一
    贈與房產予視同上訴人丙○○合法，當時吳憲一神智處於清
    醒狀態。(六)、伊於原法院97年度訴字第10號刑事事件97年5
    月21日庭訊時之答話內容係屬口誤，原意應為「吳瓊珠生前
    有交代她死後用她自己的錢處理後事，剩下的錢用來修祖墳
    ，因為我們吳家有林、吳、李三個姓氏的祖墳要遷，95年是
    遷姓吳及姓李的祖墳，現在還剩一個姓林的祖墳還沒有遷，
    要等看完日子才可以遷。」這是說明於97年5月時祖墳遷移
    之狀況。另外「剩下的40萬元，是用來遷祖墳，因戊○○有
    爭執…，但是戊○○不同意。」係指伊與上訴人戊○○於94
    年10月底對帳時之情形，以上2段話並非指同一情事，上訴
    人戊○○於95年6月興訟後，伊與其已如仇人，不相往來，
    豈會於97年5月有以上對話，併此更正。(七)、伊於94年12月8
    日將上述剩餘40萬元加上吳瓊珠所贈與之農會定存50萬元及
    伊個人自行支出10萬元，共計100萬元，由基隆二信活期存
    款帳戶匯款至視同上訴人丙○○於中國信託商業銀行基隆分
    行帳戶，以供視同上訴人丙○○於94年12月24日刷中國信託
    商業銀行信用卡支付購買北海福座吳家祖塔費用131萬950 0
    元等語置辯。
四、本件原審為上訴人敗訴判決，上訴人不服提起上訴，並於本
    院聲明：(一)、原判決廢棄。(二)、前項廢棄部分，被上訴人應
    給付上訴人戊○○及視同上訴人丙○○、甲○○、乙○○、
    丁○○等5人170萬3000元及自起訴狀繕本送達翌日止至清償
    日止，按年息5%計算之利息為公同共有(因上訴人主張吳瓊
    珠之遺產尚未分割，仍屬全體繼承人公同共有，故於本院更
    正起訴聲明)。(三)願供擔保請准宣告假執行。被上訴人於本
    院答辯聲明：上訴駁回。
五、兩造之爭點及論據：
    查上訴人主張吳瓊珠死後翌日，被上訴人執吳瓊珠之存摺及
    印章提領吳瓊珠之存款32萬3000元及138萬元，並將上述二
    筆存款以轉帳方式匯入被上訴人設於基隆七堵郵局帳戶等情
    ，為被上訴人所不爭執，固堪信為真實；惟被上訴人辯稱伊
    為吳瓊珠之長孫媳，伊經公公吳憲一及上訴人戊○○吩咐而
    提領吳瓊珠之存款，以辦理吳瓊珠之喪葬事宜，又因吳家祖
    墳老舊，吳瓊珠生前念念不忘要子孫修繕，故喪葬期間吳憲
    一要視同上訴人丙○○順便處理吳家祖墳遷移事宜，伊已支
    付吳瓊珠喪葬費用59萬1919元、祖先塔位費用184萬6000元
    、先人骨骸遷移及吳瓊珠對年合爐費用20 萬6200元，並無
    任何不當得利等語。是本件兩造間之重要爭點厥為：被上訴
    人領取吳瓊珠之存款170萬3000元，有無不當得利？茲分述
    如下：
(一)、查證人即視同上訴人甲○○於原法院刑事庭審理被上訴人
      被訴偽造文書乙案時證稱：「（問：94年9月21日吳瓊珠
      過世時，你有無回探視吳瓊珠？）答：有。（問：當天晚
      上有無開家族治喪會議？）答：有，當晚約11點多在南興
      街46號我家廚房，有五個人，吳憲一、戊○○、丙○○、
      己○○及我在場。（問：當天開會談了什麼內容？）答：
      有兩個內容，吳瓊珠治喪的事項及治喪費用。（問：治喪
      費用從何而來？）答：由吳瓊珠的存款支付，是由戊○○
      拿存摺及印章交給己○○去領錢，說治喪費用從這裡支付
      。（問：吳憲一有無同意？）答：應該有，當時吳憲一在
      旁邊，他們兩個人應該有先講過吧。（問：戊○○當時如
      何陳述？）答：這些錢是吳瓊珠的錢，我和吳憲一商量好
      了，這些錢先全部領出來，免得被課遺產稅，所以吳瓊珠
      的喪葬費用是由吳瓊珠的錢支出。（問：吳憲一有無支出
      喪葬費用？）答：沒有印象。（問：戊○○有無支出喪葬
      費用？）答：沒有印象，好像都是由吳瓊珠的存摺支付的
      。（問：為何你可以記得94年9月21日家族會議的內容？
      ）答：因為當時是我祖母過世，我很震驚，而且主要討論
      的第一個就是後事如何處理，第二個是關於金錢的部分。
      （問：當天吳憲一有無講什麼話？）答：吳憲一的意思和
      吳瓊珠的意思一樣，要給丙○○處理，因為丙○○是長孫
      ，我家傳統是長輩過世是由長子或長孫處理。（問：當天
      你有無親眼看到戊○○將吳瓊珠七堵郵局的存摺印章交給
      己○○？）答：有，戊○○從三樓走下來，他拿吳瓊珠的
      存摺印章交給己○○，但我沒有看到有幾本存摺印章。…
      （問：當時戊○○請己○○提款，有無告訴己○○要用何
      名義提款？）答：沒有，我只聽到戊○○要把存摺印章交
      給己○○，主要是怕被課遺產稅，所以要把錢提完，我家
      的長輩都是這樣做，這對我家來說是一個正常的動作。（
      問：吳瓊珠死亡後，由何人與喪葬業者接洽？）答：丙○
      ○。（問：喪葬費用由何人去付錢？）答：丙○○或己○
      ○，因為都是他們在處理。」等語（見基隆地院97年度訴
      字第10號刑事卷第71至75頁）。又證人即視同上訴人丙○
      ○於原法院刑事庭審理被上訴人被訴偽造文書乙案時亦證
      稱：「（問：吳瓊珠生前及過世後，農會及郵局的存摺印
      章是何人保管？）答：生前是由戊○○拿存摺給己○○領
      錢買藥，吳瓊珠過世當天晚上，戊○○在我家廚房，告訴
      我父親，明天要叫阿娟把吳瓊珠的錢趕快領出來，不然會
      被扣稅，我們就用這個錢去辦喪事，吳瓊珠過世後，存摺
      及印章還是由戊○○保管，己○○在94年9月22日早上去
      領完錢後，就把存摺印章交給戊○○。…（問：吳瓊珠過
      世之後的喪葬費用是由何人支出？）答：由我處理，我請
      己○○去付款的，總共花了五、六十萬元，戊○○都沒有
      付錢給我們，因為戊○○知道辦喪事的錢是領祖母的錢付
      ，費用也有包括女兒要出的錢，還有毛巾錢、宴席的錢，
      但是戊○○都沒有負擔任何錢。」等語（見同上卷第64至
      65頁）。雖證人丙○○與被上訴人係配偶，證人甲○○與
      丙○○係兄弟，惟依法並非不能作證，且該二人係經原法
      院刑事庭交互詰問，其等所證各節並無違背論理法則或經
      驗法則，顯非迴護之詞，自非不可採信。是被上訴人辯稱
      伊為吳瓊珠之長孫媳，係經公公吳憲一及上訴人戊○○吩
      咐而提領吳瓊珠之存款，以辦理吳瓊珠喪葬事宜等語，即
      非無稽。雖證人林麗華證稱吳瓊珠死亡後，並未召開家庭
      會議，戊○○未同意被上訴人提領吳瓊珠存款云云。惟證
      人林麗華於吳瓊珠死亡當晚既未至南興街46號住處，則當
      晚吳憲一、戊○○、丙○○、己○○及甲○○等人商談內
      容為何，即非其所得與聞，是其就此所為證言，當非可採
      。
(二)、次查，證人李靖於臺灣基隆地方法院檢察署（下稱基隆地
      檢署）偵查被上訴人被訴偽造文書乙案時證稱：「（問：
      與吳憲一是何關係？）答：我是復健科老師，我是帶他做
      復健及職能治療，做手腳運動，他在94年12月初入院，是
      第一次到院，在95年1月出院，我不知道是誰帶他入院，
      我接觸的就是丙○○及己○○。沒有見過乙○○。（問：
      知悉吳憲一就診或醫院情形？時地？）答：他手腳活動ok
      ，沒有坐輪椅。意識清楚可以對談，我不知道他是否可以
      看報紙或閱讀，因我只是負責肢體復健。（問：你認為吳
      憲一是否有精神障礙？）答：我與他的對談來看是沒有。
      （問：吳憲一是因為什麼原因就醫？）答：他家屬說他大
      小便不自理，至於實際病歷要問醫院醫生。才會評估當時
      是否要讓他住院。（問：是否覺得吳憲一有怪怪的地方？
      ）還ok，只是不太說話，所以我帶他去醫院打牌。（問：
      吳憲一健康及言談意識？可以書寫文字或正常表達意見？
      ）答：還好。我不知道他可否寫字，可以表達意見。」等
      語（見基隆地檢署95年度偵字第2622號偵查卷1第63頁）
      。又證人鄭寶貴亦於基隆地檢署偵查被上訴人被訴偽造文
      書乙案時證稱：「（問：擔任現務經驗？平時處理業務範
      圍？）答：華星代書事務所，在基隆市○○○路110之24
      號3樓。做代書所有業務，自80年至今，我是事務所負責
      人。（問：與被告丙○○何時認識？情形？）答：我是國
      泰人壽壽險人員陳秀敏介紹，因為要過戶基隆市○○路44
      、46號，是我到丙○○住所，在基隆市○○路44號，當時
      丙○○、己○○及吳憲一都在場。（問：吳憲一當時身體
      、言語狀況如何？）答：94年11月中我第一次見到他們3
      人，吳憲一身體狀況及言語都ok，吳憲一當時沒有坐在輪
      椅上，當時我問吳憲一南興路44、46號房子是否要過戶給
      丙○○。吳憲一說對，都是他們夫妻在照顧他，所以要將
      房子贈與給他們。」等語（見同上卷第64頁）。且吳憲一
      於96年1月25日基隆地檢署偵查被上訴人被訴偽造文書乙
      案時亦證稱：「（問：當時將南興路44及46號房子贈與被
      告時，是否為庭上之鄭寶貴代辦？）答：是。（問：當時
      是否出於自願贈與房子於丙○○？）答：是。（問：提示
      卷內興南路44及46號之贈與所有權移轉契約書，該契約書
      上之吳憲一是否你親簽？）答：是。（問：當時簽名是否
      出於自願？）答：是。（問：你認識庭上鄭寶貴？）答：
      是。」等語（見基隆地檢署95年度偵字第2622號偵查卷2
      第171至172頁）。顯見吳憲一於96年1月25日之前之精神
      狀況尚屬正當，否則檢察官如何對之偵訊？是上訴人戊○
      ○所提長庚醫院95年8月28日出具之診斷證明書（見原審
      卷第213頁），縱記載「吳憲一於91年2月因車禍意外後智
      能及生活自理能力即呈現嚴重退化，至95年8月間已呈中
      度至重度失智症之狀態」等語，亦不足以證明吳憲一無法
      於94年11月間與上訴人戊○○共同委託被上訴人處理前揭
      事務。又吳瓊珠之存款是否達需扣除遺產稅之門檻，並非
      一般人所得知悉，自不能以吳瓊珠之存款未達需扣遺產稅
      之門檻，即否定視同上訴人丙○○、甲○○於上開刑案所
      為證述之真實性。
(三)、揆諸前開說明，堪信被上訴人辯稱伊為吳瓊珠之長孫媳，
      係經公公吳憲一及上訴人戊○○吩咐而提領吳瓊珠之存款
      ，以辦理吳瓊珠喪葬事宜等語，尚非無稽。此外，本院刑
      事庭審理被上訴人被訴偽造文書乙案，亦認己○○於94年
      9月22日提領吳瓊珠之存款，係經由吳憲一及戊○○之同
      意，有本院97年度上訴字第3722號刑事判決可資參酌，且
      經本院調閱該案全卷查明無訛，益見被上訴人此部分所辯
      非虛。則被上訴人以其提領之吳瓊珠存款處理喪葬事宜之
      後，是否仍有餘款而受有利益，即應加以探究。按關於遺
      產管理、分割及執行遺囑之費用，由遺產中支付之，民法
      第1150條定有明文。次按被繼承人死亡後，第三人如有為
      被繼承人支付喪葬費用者，該項喪葬費用應如何支付，現
      行民法並無明文規定。惟喪葬費用應解釋為繼承費用，依
      民法第1150條規定，由遺產中支付之，較符公允。且鑑於
      為死者支付喪葬費用，係葬禮民俗之一環，屬必要之舉，
      自不宜將之與死者生前所負之一般債務同視，而宜解為喪
      葬費用得隨時自遺產中支出。茲就被上訴人支出之各項費
      用分析之：
１、查被上訴人辯稱伊以吳瓊珠之存款支付吳瓊珠之喪葬費用38
    萬9919元部分，業據提出臺灣礦工醫院醫療費用證明書（見
    原審卷第79頁）、兆承葬儀社收據（見原審卷第80頁）、誦
    經收據（見原審卷第81頁）、補發死亡證明書收據（見原審
    卷第82-83頁）、國寶禮儀公司奠禮明細收據（見原審卷第
    84頁）、基隆市公車公共汽車管理處證明書（見原審卷第85
    頁）、紅包收據（見原審卷第86 -87頁）、國富飯店估價單
   （見原審卷第88頁）、龍巖人本服務股份有限公司發票（見
    原審卷第89頁）等文件影本為證，上訴人對此亦不爭執，自
    堪信為真實；且前揭費用核其性質係屬收殮及埋葬吳瓊珠之
    必要範圍，揆諸前揭說明，自應由遺產中支付。
２、次查被上訴人辯稱伊以吳瓊珠之存款支付手尾錢20萬2000元
    ，其中內孫以開立支票方式各分得5萬元（甲○○、乙○○
    及林崇仁即林麗華之長子），外孫則各分得現金5千元、曾
    孫分得現金2千元等情，業據提出與伊主張相符之基隆市第
    二信用合作社支票存根等影本（見原審卷第90頁）為證，參
    諸視同上訴人丙○○於原審自承：「針對手尾錢部分，第一
    次是以零錢來發灑，第二次是在94年10月19日將吳瓊珠剩下
    的款項發給吳瓊珠的內孫、曾孫，因為金額很大，所以才以
    支票來支付，這部分算是將吳瓊珠的遺產分配給她的子孫。
    」等語（見原審卷第153頁），而證人林麗華於原審亦證稱
    ：「（問：這些手尾錢如何運用？）這是要作為分給吳瓊珠
    的子孫輩，是交由丙○○去處理，而丙○○就將這些錢分給
    子孫輩。」等語（見原審卷第197頁），堪認被上訴人確有
    以吳瓊珠之存款支付吳瓊珠子孫手尾錢20萬2000元乙節。而
    手尾錢之支出，符合民間風俗習慣，且金額尚屬相當，自得
    由遺產中支付。
３、又被上訴人辯稱伊支付吳氏祖先北海福座小家族塔位之塔位
    費用150萬元及永久管理費10萬元部分，固據提出北海福座
    永久使用權狀（見原審卷第91頁）、福座開發股份有限公司
    電子計算機統一發票（見原審卷第92-93頁）及照片（見原
    審卷第89-192頁）等件為證。惟前揭塔位支出之費用高達16
    0萬元，雖視同上訴人丙○○於本院陳稱：「我們是買家族
    式的塔位，裡面有十二個塔位在，不能只買其中一個塔位。
    」等語(見本院卷第63頁反面)，然究非僅供吳瓊珠個人埋葬
    及收殮所需，是以兩造嗣於本院言詞辯論時同意按一個塔位
    12萬元計算(見本院卷第64頁)，是以此部分支出之費用，除
    12萬元屬繼承費用外，餘均不得自被繼承人吳瓊珠遺產中支
    付。至被上訴人辯稱伊支付北海福座如意型塔位費19萬元及
    管理費5萬6000元部分，僅能證明係視同上訴人丙○○向該
    塔位原持有人郭雅惠所購買，亦非可認係屬吳瓊珠收殮及埋
    葬之費用，自亦不得自被繼承人吳瓊珠遺產中支付。
４、再被上訴人辯稱伊於95年9月28日辦理吳瓊珠對年(即往生週
    年之意)合爐時，將位於五堵祖墳吳姓7位、李姓3位先人骨
    骸二度燒化後移至北海福座祖先塔位，而支出先人骨骸遷移
    及吳瓊珠對年合爐費用共計20萬6200元等情，固據提出國寶
    禮儀公司收據（見原審卷第100頁）、福座開發公司發票（
    見原審卷第101-102頁）、蓮座使用權買賣契約書（見原審
    卷第103頁）、禮俗紅包收據（見原審卷第104頁）、支票存
    根（見原審卷第105頁）等件影本為證。惟前揭費用除其中
    之5800萬元屬辦理吳瓊珠對年(即往生週年之意)合爐之費用
    為兩造所不爭執(見本院卷第64頁反面)外，餘均為吳姓7位
    、李姓3位先人骨骸二度燒化後移至北海福座祖先塔位所支
    出。是除5800元部分可視為吳瓊珠辦理喪葬後續所支出之費
    用，得自吳瓊珠之遺產中支付外，餘均非屬吳瓊珠繼承之費
    用，不得自吳瓊珠之遺產中支付。
５、承上說明，被上訴人以吳瓊珠存款支付其喪葬費用38萬9919
    元、手尾錢20萬2000元、北海福座塔位12萬元及對年合爐費
    用5800元部分，合計71萬7719元，既屬處理吳瓊珠喪葬事宜
    所支出之繼承費用，即為受託辦理事務之支出，難謂無法律
    上原因，自得由吳瓊珠之遺產中支付。故被上訴人將吳瓊珠
    存款170萬3000元轉匯自己帳戶再扣除支付前揭繼承費用後
    ，所餘款項98萬5281元（計算式：00000000000000000000
    0000000000000＝985281），即屬受託處理吳瓊珠喪葬事
    宜之餘款，被上訴人繼續持有，自屬無法律上之原因而受利
    益。
(四)、次按不當得利之受領人，不知無法律上之原因，而其所受
      之利益已不存在者，免負返還或償還價額之責任，為民法
      第182條第1項所明定。故利得人為善意者，僅負返還其現
      存利益之責任；所謂現存利益，係指利得人所受利益中於
      受返還請求時尚存在者而言（最高法院87年度台上字第93
      7號判決意旨參照）。又不當得利之受領人不知無法律上
      之原因，而其所受利益已不存在者，免負返還或償還價額
      之責任，為民法第182條第1項所明定，所謂不知無法律上
      之原因，並不以無過失者為限，即因過失而不知，亦有上
      開規定之適用，且該善意受領人僅負返還被害人請求時尚
      存在之利益為已足，若能證明原受利益於被害人請求當時
      已不存在，則無返還之義務（最高法院94年度台上字第16
      39號判決意旨參照）。經查：
１、本件被上訴人固為前揭98萬5281元餘款之不當得利受領人，
    且上訴人戊○○主張被上訴人於其被訴偽造文書乙案在原法
    院刑事庭97年5月21日庭訊時亦表示尚餘40萬4881元在其帳
    戶內云云。惟被上訴人辯稱伊於94年12月8日已將上開金額
    及吳瓊珠所贈與之定存50萬元暨其所有之10萬元合計100萬
    元，匯至視同上訴人丙○○設於中國信託商業銀行之帳戶，
    作為購買北海福座吳家祖塔之費用，先前在原法院刑事庭被
    訴偽造文書乙案陳述之時間有誤，雙方在刑事案件審理時關
    係已惡化，不可能會在當時進行對帳等語，並提出伊於基隆
    二信活存帳戶匯款紀錄（見原審卷第252頁）、視同上訴人
    丙○○設於中國信託基隆分行帳戶存入紀錄（見原審卷第25
    3頁）及中信卡消費紀錄（見原審卷第254頁）等文件為證。
    衡諸常情，原本關係密切之親屬因金錢糾紛對簿公堂時，往
    往已成水火而難有互動，若欲企求兩造於訴訟程序進行為金
    錢爭執進行對帳，誠有困難，且證人林麗華於原審亦否認被
    上訴人曾有對帳之舉(見原審卷第199頁)，是被上訴人辯稱
    伊於97年5月21日原法院刑事庭審理上開刑事案件時所述尚
    餘40萬4881元在其帳戶內，時間有誤，即非無稽。則承前所
    述，被上訴人支付購買上開吳氏祖先北海福座小家族塔位之
    塔位費用138萬元(已扣除吳瓊珠一個塔位12萬元)、永久管
    理費10萬元與先人骨骸遷移費用20萬400元(已扣除吳瓊珠對
    年合爐費用5800元)，雖其費用之性質，非屬吳瓊珠喪葬事
    宜所支出，然皆與一般傳統祭祀禮俗有關，且被上訴人係配
    合其夫即視同上訴人丙○○辦理家族先人遺骸遷移、靈位奉
    祀始支出上開相關費用，時間上甚為接近，或認與辦理吳瓊
    珠喪葬事宜相當，而不知前揭費用非屬民法第1150條之繼承
    費用，固有其過失在，但其提領吳瓊珠之存款170萬3000元
    支付繼承費用71萬7719元後，既未將剩餘款項98萬5281元占
    為己用，而係陸續用以支付與家族先人骨骸遷移、靈位奉祀
    有關之費用，顯然被上訴人在主觀上應不知其已無法律上之
    原因而持有該剩餘款項98萬5281元，應屬善意受領人。是依
    前揭說明，應有民法第182條第1項之適用。
２、又被上訴人支出上開相關費用，既已超出其無法律上之原因
    而受領之98萬5281元存款，且其於原法院刑事庭審理時所稱
    剩餘之40萬4881元，亦已於94年間因購買北海福座吳家祖塔
    而用盡，則其所受之利益顯然已不存在。故被上訴人不知其
    無法律上之原因而受領98萬5281元餘款之利益，既已用於購
    買家族之先人塔位、支付永久管理費及先人骨骸遷移、靈位
    奉祀等支出而不存在，自無返還之義務。從而上訴人戊○○
    於被上訴人支付前揭費用數年後，方認系爭170萬3000元仍
    為被上訴人現存之不當得利而請求返還，自非有據。
六、綜上所述，上訴人依不當得利法律關係請求被上訴人返還17
    0萬3000元本息，洵非正當，不應准許，其假執行之聲請亦
    失所附麗，應併予駁回。原審為上訴人敗訴之判決，並駁回
    其假執行之聲請，所持理由固有部分未洽，惟結論並無二致
    ，仍應予維持。上訴意旨指摘原判決不當，求予廢棄改判，
    為無理由，應予駁回。
七、據上論結，本件上訴為無理由，依民事訴訟法第449條第2項
    、第78條，判決如主文。
中    華    民    國    99    年    9     月    14    日
                  民事第十庭
                      審判長法  官  黃豐澤
                            法  官  鄭純惠
                            法  官  林麗玲
正本係照原本作成。
上訴人如不服本判決，應於收受送達後20日內向本院提出上訴書
狀，其未表明上訴理由者，應於提出上訴後20日內向本院補提理
由書狀（均須按他造當事人之人數附繕本）上訴時應提出委任律
師或具有律師資格之人之委任狀；委任有律師資格者，另應附具
律師資格證書及釋明委任人與受任人有民事訴訟法第466條之1第
1項但書或第2項（詳附註）所定關係之釋明文書影本。如委任律
師提起上訴者，應一併繳納上訴審裁判費。
中    華    民    國    99    年    9     月    14    日
                            書記官  江采廷
附註：
民事訴訟法第466條之1（第1項、第2項）：
對於第二審判決上訴，上訴人應委任律師為訴訟代理人。但上訴
人或其他法定代理人具有律師資格者，不在此限。
上訴人之配偶、三親等內之血親、二親等內之姻親，或上訴人為
法人、中央或地方機關時，其所屬專任人員具有律師資格並經法
院認為適當者，亦得為第三審訴訟代理人。

司法院資訊處製作；財團法人民間司法改革基金會備份。
